ACORDAO-COMPLETO-2532612

ACÓRDÃO 1896/2022 ATA 12/2022 - SEGUNDA CÂMARA

VISTOS, relatados e discutidos estes autos de pedido de reexame interposto por Ana Lucia Camargo (XXX.975.751-XX) , servidora aposentada do TRT/10ª Região (DF e TO) , em face do Acórdão 10983/2021-TCU-Segunda Câmara, que considerou ilegal o ato de aposentadoria da interessada, negando-lhe o registro, 
ACORDAM os Ministros do Tribunal de Contas da União, reunidos em Sessão da Segunda Câmara, ante as razões expostas pelo Relator, em: 
9.1. com fundamento no art. 48 da Lei nº 8.443/1992 e nos arts. 285, caput, e 286, parágrafo único do RI/TCU, conhecer do pedido de reexame interposto por Ana Lucia Camargo (XXX.975.751-XX) , para, no mérito, dar-lhe provimento parcial e tornar sem efeito os subitens 9.3 a 9.3.2, do Acórdão 10983/2021-TCU-Segunda Câmara, mantida a ilegalidade do ato e a negativa de registro, conforme o item 9.1 da mesma decisão; 
9.2. dar ciência ao Tribunal Regional do Trabalho da 10ª Região (DF e TO) de que a servidora é beneficiária de decisão judicial transitada em julgado nos autos Mandado de Segurança 2003.34.00.036853-0, impetrado pelo SINDJUS junto à 17ª Vara da Seção Judiciária do DF, o que lhe assegura a manutenção da parcela de "quintos", observada a modulação de efeitos fixada pelo Supremo Tribunal Federal no RE 638.115, de modo a manter a referida parcela indene de absorção por reajustes/reestruturações ulteriores; 
9.3. dar conhecimento deste acórdão, encaminhando a respectiva cópia, à recorrente e ao Tribunal Regional do Trabalho da 10ª Região (DF e TO) , informando-os de que a presente deliberação, acompanhada do Relatório e do Voto que a fundamenta, está disponível para a consulta no endereço virtual https://www.tcu.gov.br/acordaos.

Pedido de reexame interposto pela Sra. Ana Lucia Camargo, servidora aposentada do TRT/10ª Região (DF e TO), por meio do qual se insurge contra o Acórdão 10.257/2021TCU2ª Câmara, relator o Ministro Marcos Bemquerer Costa

Segunda Câmara

Tribunal Regional do Trabalho da 10ª Região/DF e TO.

3. Interessados/Responsáveis/Recorrentes:
3.1. Recorrente: Ana Lucia Camargo (XXX.975.751-XX);
3.2. Interessados: Ana Lucia Camargo (XXX.975.751-XX);

13.1. Ministros presentes: Bruno Dantas (Presidente), Augusto Nardes e Antonio Anastasia (Relator).
13.2. Ministro-Substituto convocado: Marcos Bemquerer Costa.

ACORDAO-COMPLETO-2537774

Acórdão de Relação 2736/2022 - Segunda Câmara

Acórdão de Relação

ANTONIO ANASTASIA

Ministro-Substituto Marcos Bemquerer Costa.

Trata-se de pedido de reexame interposto pela Sra. Ana Lucia Camargo, servidora aposentada do TRT/10ª Região (DF e TO) , por meio do qual se insurge contra o Acórdão 10257/2021-TCU-Segunda Câmara (peça 8) , relator o Ministro Marcos Bemquerer Costa.
2.	Transcrevo a seguir, com ajustes de forma, nos termos do art. 1º, § 3º, inciso I, da Lei nº 8.443/92, a instrução lavrada no âmbito da Secretaria de Recursos (peça 31) , cuja proposta de encaminhamento foi endossada pela direção da unidade (peça 32) e acompanhada pelo Ministério Público junto ao TCU, na pessoa da Procuradora-Geral Cristina Machado da Costa e Silva (peça 33) .
"INTRODUÇÃO 
1.	Trata-se de pedido de reexame (peças 19-20) interposto pela Sra. Ana Lucia Camargo, ex-servidora do TRT/10ª Região/DF e TO, por meio do qual se insurge contra o Acórdão 10257/2021-TCU-Segunda Câmara (peça 8) , que teve como relator o Excelentíssimo Senhor Ministro-Substituto Marcos Bemquerer Costa. 
1.1 	A deliberação recorrida apresenta o seguinte teor: 
VISTOS, relatados e discutidos estes autos em que se analisa ato de concessão de aposentadoria deferida pelo Tribunal Regional do Trabalho da 10ª Região/DF e TO em benefício da Sra. Ana Lucia Camargo, ex-servidora daquele órgão.  
ACORDAM os Ministros do Tribunal de Contas da União, reunidos em Sessão da 2ª Câmara, ante as razões expostas pelo Relator, e com fulcro nos incisos III e IX do art. 71 da Constituição Federal e nos arts. 1º, inciso V, e 39, inciso II, da Lei 8.443/1992, c/c o art. 259, inciso II, do Regimento Interno/TCU, em: 
9.1.	considerar ilegal a concessão de aposentadoria em favor da Sra. Ana Lucia Camargo, negando registro ao correspondente ato;  
9.2.	dispensar o ressarcimento das quantias indevidamente recebidas de boa-fé pela interessada, consoante o disposto no Enunciado 106 da Súmula da Jurisprudência do TCU; 
9.3.	determinar ao Tribunal Regional do Trabalho da 10ª Região/DF e TO, no prazo de 15 (quinze) dias a contar da notificação deste Acórdão, que: 
9.3.1. promova o destaque das parcelas de "quintos/décimos" incorporadas com base em funções comissionadas exercidas entre 08/4/1998 e 4/9/2001, transformando-as em parcela compensatória a ser absorvida por reajustes futuros concedidos nos proventos, desde que a hipótese não seja de decisão judicial transitada em julgado, nos moldes da decisão do STF no RE 638.115/CE; e 
9.3.2 dê ciência do inteiro teor desta Deliberação à Sra. Ana Lucia Camargo, alertando-a de que o efeito suspensivo proveniente da interposição de possíveis recursos perante o TCU não a exime da devolução dos valores percebidos indevidamente após a respectiva notificação, caso os recursos não sejam providos, e encaminhando a este Tribunal, no prazo de 30 (trinta) dias, comprovante da referida ciência. 
 (destacamos e sublinhamos) . 
HISTÓRICO  
2. Conforme consta do ato de peça 3, a recorrente ocupou função comissionada posteriormente ao advento da Lei 9.624/1998, cuja correspondente parcela de quintos foi incorporada aos seus proventos, razão por que foi determinado ao órgão de origem que procedesse à adequação da aludida parcela conforme modulado pelo Supremo Tribunal Federal no âmbito do RE 638.115.  
ADMISSIBILIDADE 
3. Reitera-se o exame de admissibilidade efetuado pelo Sar/Serur (peça 21) , ratificado pelo Ministro-Relator Raimundo Carreiro (peça 25) , que concluiu pelo conhecimento do pedido de reexame, com fundamento no artigo 48 da Lei 8.443/1992, c/c os artigos 285 e 286, parágrafo único, do RI/TCU, suspendendo-se os efeitos dos itens 9.1, 9.3, 9.3.1 do Acórdão 10257/2021-TCU-Segunda Câmara. 
EXAME DE MÉRITO 
4.             Delimitação 
4.1. 	Constitui objeto do presente recurso definir se  o Acórdão 10257/2021-TCU-Segunda Câmara afrontou o julgamento do RE 638.115/CE. 
5. Do direito à incorporação de quintos decorrente do exercício de função comissionada e/ou cargo em comissão, no período entre 8/4/1998 a 4/9/2001 (RE 638.115/CE) 
5.1. A recorrente aduz que é beneficiária de decisão judicial transitada em julgado, que lhe assegura a incorporação de quintos decorrente do exercício de função comissionada e/ou cargo em comissão, no período entre 8/4/1998 a 4/9/2001, com base nos seguintes argumentos: 
5.2. A recorrente foi beneficiada por ação coletiva transitada em julgado em 20/6/2012, ou seja, antes da prolação da decisão final do RE 638.115/CE, movida pelo Sindicato dos Servidores do Poder Judiciário e Ministério Público (SINDJUS) de nº 2003.34.00.036853-0. 
Análise 
5.3. Convém, de pronto, transcrever excerto do voto condutor do Acórdão recorrido, que trata da irregularidade em relação aos quintos: 
4.	Submetido o ato a críticas automatizadas, a Secretaria de Fiscalização de Integridade de Atos e Pagamentos de Pessoal e de Benefícios Sociais - Sefip detectou a incorporação da vantagem de "quintos/décimos" decorrente do exercício de função comissionada após o advento da Lei 9.624/1998, extrapolando, assim, o limite temporal de 8/4/1998, data de publicação da aludida lei.  
5.	Em vista de tais inconsistências, os pareceres exarados nos autos pela Sefip (peças 5 e 6) e pelo Ministério Público junto ao TCU (peça 7) são convergentes na linha da ilegalidade do ato e da negativa de seu respectivo registro, com a expedição de determinação ao órgão de origem para destacar as parcelas de quintos incorporadas com amparo nas funções comissionadas exercidas entre 8/4/1998 a 4/9/2001 (data da publicação da Medida Provisória 2.225-45/2001) e transformá-las em parcela compensatória, a ser absorvida por quaisquer reajustes futuros. 
6.	Alinho-me, desde logo, à conclusão da Sefip e do MP/TCU de que houve incorporação irregular da vantagem de "quintos/décimos" após a publicação da Lei 9.624/1998. 
7.	A jurisprudência do TCU consolidou o entendimento de que é ilegal a percepção de "quintos/décimos" cuja incorporação se originou de funções comissionadas exercidas no período de 8/4/1998 a 4/9/2001, devendo-se, contudo, observar a modulação dos efeitos definida pelo Supremo Tribunal Federal - STF na decisão adotada no Recurso Extraordinário 638.115/CE (v.g.: Acórdãos 442/2020, 13.910/2020 e 6.298/2021, todos da 2ª Câmara, de minha relatoria) . 
8.	Consoante os termos fixados na decisão do Supremo Tribunal Federal no RE 638.115/CE, somente para a hipótese de "quintos/décimos" recebidos com base em decisão judicial transitada em julgado será indevida a cessação imediata do pagamento e não haverá absorção da parcela por reajustes futuros.  
9.	Já nas hipóteses de "quintos/décimos" recebidos por força de decisão judicial não transitada em julgado ou de decisão administrativa, o pagamento será mantido até sua absorção integral por quaisquer reajustes futuros concedidos aos servidores. 
10.	Consultando o ato de interesse da Sra. Ana Lucia Camargo, vê-se que ela percebe 10/10 da Função Comissionada "FC-4" (peça 3, p. 4) , exercida entre 14/07/1995 a 24/07/2000.  
11.	Portanto, parte do período de aquisição ocorreu posteriormente ao advento da Lei 9.624/1998, de modo que a fração de quintos correspondente a período posterior a 8/4/1998 deve ser transformada em parcela compensatória a ser absorvida por reajustes futuros, nos termos da mencionada decisão do STF. 
12.	Nesse contexto e considerando que, nos presentes autos, não há documentos hábeis a comprovar a origem do pagamento da vantagem de "quintos/décimos", se decorrente de decisão judicial transitada em julgado ou não, ou de decisão administrativa, acolho a proposta da Sefip no sentido de considerar ilegal a concessão de aposentadoria da Sra. Ana Lucia Camargo, com a negativa do correspondente ato. 
13.	Cabe, ainda, determinar ao órgão de origem que destaque as parcelas de "quintos/décimos" incorporadas com base em funções comissionadas exercidas entre 8/4/1998 e 4/9/2001, transformando-as em parcela compensatória a ser absorvida por reajustes futuros concedidos nos proventos, desde que a hipótese não seja de decisão judicial transitada em julgado, nos moldes da decisão do STF no RE 638.115/CE. 
5.4.	Ocorre que a recorrente alega haver decisão judicial transitada em julgado favorável à incorporação dos quintos no período entre 8/4/1998 a 4/9/2001. Caso comprovado o trânsito em julgado, bem como ser a recorrente beneficiária da decisão, caberá ao órgão de origem observar a modulação de efeitos fixada pelo Supremo Tribunal Federal no RE 638.115, de modo a manter a parcela de quintos incorporados no referido período, o que já foi devidamente contemplado pelo item 9.3.1 do vergastado acórdão, que determinou a absorção tão somente se a parcela for proveniente de decisão judicial não transitada em julgado ou de decisão administrativa. 
5.5.	Registra-se, por oportuno, que ainda que comprovado o trânsito em julgado, isto por si só não possui o condão de alterar o julgamento pela ilegalidade do ato, pois que o e. STF deixou assente que a incorporação de quintos no período de 8/4/1998 até 4/9/2001 ofende o princípio da legalidade, nos termos da tese firmada em sede de repercussão geral, Tema 395. Ademais, o provimento judicial somente impede a suspensão dos pagamentos das parcelas indevidas (Acórdão 3842/2020-TCU-Primeira Câmara) . 
CONCLUSÃO 
6.	Da análise de mérito, conclui-se que, relativamente à parcela "quintos" incorporada no período de 8/4/1998 até 4/9/2001, caso a interessada comprove, perante o órgão de origem, ser beneficiária de decisão judicial transitada em julgado, poderá ser mantida a continuidade dos pagamentos imune à absorção por reajustes futuros, consoante modulação de efeitos fixada pelo Supremo Tribunal Federal no RE 638.115, nos termos do item 9.3.1 do acórdão em discussão. 
6.1. 	Por conseguinte, deve-se negar provimento ao presente recurso. 
PROPOSTA DE ENCAMINHAMENTO 
7. Ante o exposto, submetem-se os autos à consideração superior, propondo-se, com fundamento no art. 48 da Lei 8.443/1992: 
a)	conhecer do recurso e, no mérito, negar-lhe provimento; 
b)	informar a recorrente e demais interessados do acórdão a ser proferido, destacando 
que o relatório e o voto que o fundamentam podem ser acessados por meio do endereço eletrônico www.tcu.gov.br/acordaos".
É o relatório.

Marlucio Lustosa Bonfim (16.619/OAB-DF), representando Ana Lucia Camargo.

Procuradora-Geral Cristina Machado da Costa e Silva.

APOSENTADORIA. INCORPORAÇÃO INDEVIDA DA PARCELA DE "QUINTOS" APÓS A EDIÇÃO DA LEI 9.624/1998. SUPERVENIÊNCIA DA MODULAÇÃO DE EFEITOS NA DECISÃO PROFERIDA NO RE 638.115/CE. ILEGALIDADE. NEGATIVA DE REGISTRO. PEDIDO DE REEXAME. EXISTÊNCIA DE DECISÃO JUDICIAL TRANSITADA EM JULGADO QUE BENEFICIA A INTERESSADA. MANUTENÇÃO DOS PAGAMENTOS. MANUTENÇÃO DA IRREGULARIDADE E DA NEGATIVA DE REGISTRO. PROVIMENTO PARCIAL.

APOSENTADORIA (APOS)

Secretaria de Recursos (Serur); Secretaria de Fiscalização de Integridade de Atos e Pagamentos de Pessoal e de Benefícios Sociais (Sefip).

Inicialmente, registro que atuo nestes autos em sucessão ao Ministro Raimundo Carreiro (art. 153 do RI/TCU) , sorteado na forma do inciso I do art. 154 do RI/TCU e arts. 21 e 22 da Resolução TCU nº 175/2005 (peça 23) .
2.	Em análise pedido de reexame interposto pela Sra. Ana Lucia Camargo, servidora aposentada do TRT/10ª Região (DF e TO) , por meio do qual se insurge contra o Acórdão 10257/2021-TCU-Segunda Câmara (peça 8) , relator o Ministro Marcos Bemquerer Costa, que considerou ilegal a concessão de aposentadoria da interessada, em razão da indevida incorporação da parcela de "quintos", sem a sua transformação em parcela compensatória a ser absorvida por reajustes ulteriores, nos termos da jurisprudência firmada pelo Supremo Tribunal Federal e incorporada por esta Corte de Contas.
3.	Presentes os requisitos de admissibilidade previstos no art. 48 da Lei 8.443/1992, cumpre conhecer do recurso, em ratificação ao despacho proferido pelo Ministro Raimundo Carreiro à peça 25.
4.	No apelo recursal, a servidora argumenta ser beneficiária de título judicial transitado em julgado que reconhece o direito à incorporação dos quintos/décimos decorrentes do exercício de função comissionada e/ou cargo em comissão, no período entre 8/4/1998 a 4/9/2001 (RE 638.115/CE) , em ação movida pelo Sindicato dos Servidores do Poder Judiciário e Ministério Público (SINDJUS) .
5.	A Secretaria de Recursos, conforme a instrução transcrita no relatório precedente, manifesta-se pela rejeição dos argumentos deduzidos e pela negativa de provimento do pedido de reexame, para manter os termos do acórdão vergastado e dar ciência ao órgão de origem para que, caso comprovado ser a recorrente beneficiária de decisão judicial transitada em julgado, que lhe assegure a incorporação de quintos no período entre 8/4/1998 e 4/9/2001, imune à absorção por reajustes futuros, mantido, entretanto, o julgamento pela irregularidade do ato e a negativa de registro.
6.	Divirjo parcialmente do pronunciamento da Serur, que contou com a anuência do representante do Parquet especializado, no tocante ao encaminhamento proposto.
7.	É sabido que o Supremo Tribunal Federal (STF) , por ocasião do julgamento do Recurso Extraordinário 638.115 (Relator Ministro Gilmar Mendes) , fixou tese de repercussão geral no sentido da antijuridicidade da incorporação de quintos (Tema 395) , posteriormente convertidos em Vantagem Pessoal Nominalmente Identificada/VPNI pelo art. 62-A da Lei 8.112/1990, em razão do exercício de função comissionada no período posterior a 8/4/1998, com a fixação da seguinte tese: 
"Ofende o princípio da legalidade a decisão que concede a incorporação de quintos pelo exercício de função comissionada no período de 8/4/1998 até 4/9/2001, ante a carência de fundamento legal."
8.	Ato contínuo, nos autos do referido recurso extraordinário, o Supremo rejeitou em 29/6/2020, os derradeiros embargos opostos contra o acórdão do Plenário daquele Tribunal, em decisão de 18/12/2019, o que motivou o trânsito em julgado da decisão em 17/9/2020, com a seguinte modulação de efeitos:
	i) com relação às verbas de quintos incorporadas por força de decisão judicial transitada em julgado, há impedimento para sustação dos pagamentos, ainda que realizados no período compreendido entre 8/4/1998 e a edição da Medidas Provisória MP 2.225-48/2001;
	ii) nos casos das verbas pagas durante o referido interstício em razão de decisão judicial não transitada em julgado e por decisão administrativa - caso dos presentes autos - o pagamento das parcelas deve ser mantido ("parcela compensatória") até a sua absorção integral por eventuais reajustes futuros concedidos aos servidores.
9.	O TCU incorporou o entendimento consolidado pela Corte Suprema, dentre outros, por meio dos Acórdão 11565/2020-TCU-Segunda Câmara, relator o Ministro Raimundo Carreiro, 3.243/2020-TCU-Plenário, rel. Min. Walton Alencar e 3.226/2020-TCU-Plenário, rel. Min. Benjamin Zymler.
10.	Propõe a Serur que somente caso a servidora comprove ser beneficiária de decisão judicial transitada em julgado deverá o Órgão pagador assegurar a incorporação de quintos no período entre 8/4/1998 e 4/9/2001, sem absorção por reajustes futuros. Entendo, de modo diverso, que referida decisão judicial já foi prolatada e transitada em julgado, em benefício da interessada. 
11. 	No que se refere ao Mandado de Segurança 2003.34.00.036853-0, impetrado pelo SINDJUS junto à 17ª Vara da Seção Judiciária do DF, em pesquisa realizada em meu gabinete verifiquei que o referido mandamus transitou em julgado em 14/8/2012, conforme informações da página da Justiça Federal (https://processual.trf1.jus.br/consultaProcessual/processo.php) .
12.	No julgamento, pelo Tribunal Regional Federal da 1ª Região, das apelações interpostas pela União e pelo Sindjus/DF, colho os seguintes excertos do relatório e do voto do Desembargador Federal Aloísio Palmeira Lima (TRF-1 - AMS: 36853 DF 2003.34.00.036853-0, Relator: Des. Federal Aloísio Palmeira Lima, Julgamento 11/10/2006) : 
	RELATÓRIO
1.Trata-se de apelações interpostas contra sentença que, em mandado de segurança impetrado pelo Sindicato dos Trabalhadores do Poder Judiciário e do Ministério Público da União no Distrito Federal - SINDJUS/DF, concedeu a segurança relativa à pedido de incorporação das parcelas de quintos no período entre a edição da Lei nº 9.624/98 e da Medida Provisória nº 2.225-45/2001, com o pagamento das diferenças daí resultantes.
2. Opostos embargos de declaração, (fls. 165 a 166) foram acolhidos, em parte, para determinar que "as diferenças decorrentes da incorporação dos quintos sejam corrigidas monetariamente desde a data em que cada pagamento era devido, em conformidade com o Manual de Cálculos da Justiça Federal".
 (...) 
VOTO
1. Insurge-se a União contra sentença concessiva de segurança que assegurou aos substituídos do Sindicato, servidores do Supremo Tribunal Federal, o direito de incorporar aos vencimentos e proventos parcelas de quintos relativas ao período compreendido entre a edição da Lei nº 9.624, de 2 de abril de 1998, e a publicação da Medida Provisória nº 2.225-45/2001.
 (...) 
8. No âmbito administrativo são inúmeras as decisões favoráveis à concessão dos quintos. O Conselho de Administração do Superior Tribunal de Justiça, no processo administrativo nº 2.389/2002, deferiu idêntica pretensão aos servidores. Em consequência, o Presidente do Conselho de Justiça Federal estendeu o pagamento dos quintos aos servidores da Justiça Federal de primeiro e segundo graus. O mesmo direito foi reconhecido aos servidores do Tribunal Regional Eleitoral do Distrito Federal, por ato de seu Presidente, e aos servidores do Senado Federal, por decisão do Primeiro Secretário.
 (...) 
16. Quanto à fixação dos juros de mora no percentual de 0,5%, também está correta a sentença, tendo em vista que os juros de mora são devidos à taxa de 0,5% ao mês, para as ações propostas a partir da edição da Medida Provisória nº 2.180-35, de 24 de agosto de 2001.
17. Em face do exposto, nego provimento à apelação da União, dos autores e à remessa oficial, tida como interposta, para manter a sentença recorrida. (Acresci grifos) 
13.	Quanto à comprovação de a servidora ser beneficiária da referida decisão judicial, acrescento que o provimento judicial definitivo em comento beneficiou não somente os filiados do SINDJUS/DF mas a toda a categoria de servidores inativos do Poder Judiciário abrangida pela entidade sindical, uma vez que o Supremo Tribunal Federal possui Tese de Repercussão Geral firmada segundo a qual os sindicatos possuem legitimidade extraordinária ampla para defender em juízo os interesses e direitos de toda a categoria, não se limitando a atuação à defesa apenas de seus filiados, com base em exegese do STF:
"2. Repercussão geral reconhecida e reafirmada a jurisprudência do Supremo Tribunal Federal no sentido da ampla legitimidade extraordinária dos sindicatos para defender em juízo os direitos e interesses coletivos ou individuais dos integrantes da categoria que representam, inclusive nas liquidações e execuções de sentença, independentemente de autorização dos substituídos" (RG RE 883.642/AL, rel. Min. Ricardo Lewandowski, julgamento em 18/6/2015) 
14.	Desse modo, deve ser acolhido o argumento recursal concernente à manutenção da parcela de "quintos" incorporada aos proventos de aposentadoria da servidora, sem conversão em "parcela compensatória", tendo em vista a modulação de efeitos determinada pelo STF no RE 638.115/CE (Tema 395 de repercussão geral) , sem que isso, implique, entretanto, em modificação do julgamento de mérito do TCU pela ilegalidade do ato e pela negativa de seu registro, nos termos da já mencionada Tese de Repercussão Geral 395, julgada pelo STF.
15.	Com essas diretivas em mente, entendo que o presente pedido de reexame deva ser conhecido para, no mérito, receber provimento parcial, de forma a tornar sem efeitos os subitens 9.3 a 9.3.2 do Acórdão recorrido e estabelecer que a parcela impugnada permaneça indene de absorção por reajustes/reestruturações posteriores.
16.	Do exposto, VOTO por que seja aprovado o Acórdão que ora submeto a este Colegiado.
TCU, Sala das Sessões Ministro Luciano Brandão Alves de Souza, em 26 de abril de 2021.
ANTONIO ANASTASIA 
Relator